---
# Nome do arquivo PDF gerado na pasta resultado
output-file: "Joao Fabio"
---


```{r setup}
source("rdocs/joaofabio.R")
```

# Análises

## Relação entre SELIC e juros reais

Esta análise tem como objetivo investigar a relação linear entre a taxa Selic e os juros reais no período de 2002 a 2022.

Para a realização da análise, foram consideradas duas variáveis quantitativas contínuas:

selic_meta: corresponde à taxa Selic, a taxa básica de juros da economia;

juros_reais: representa a taxa de juros real, ou seja, a taxa nominal descontada da inflação.

Na análise estatística descritiva, foram calculadas medidas de tendência central, dispersão e posição para ambas as variáveis.

::: {#quad-quadro_selic layout-align="center" quad-pos="H"}
```{=latex}
    \begin{tabular} { | l |
            S[table-format = 1.2]
            |}
    \hline
        \textbf{Estatística} & \textbf{Valor} \\
        \hline
        Média & 14,35 \\
        Desvio Padrão & 4,75 \\
        Variância & 22,55 \\
        Mínimo & 7,25 \\
        1º Quartil & 10,94 \\
        Mediana & 13 \\
        3º Quartil & 18 \\
        Máximo & 26,5 \\
    \hline
    \end{tabular}
```

Medidas de resumo da taxa selic
:::

::: {#quad-quadro_juros layout-align="center" quad-pos="H"}
```{=latex}
    \begin{tabular} { | l |
            S[table-format = 1.2]
            |}
    \hline
        \textbf{Estatística} & \textbf{Valor} \\
        \hline
        Média & 5,01 \\
        Desvio Padrão & 3,76 \\
        Variância & 14,12 \\
        Mínimo & -4,44 \\
        1º Quartil & 2,92 \\
        Mediana & 4,5 \\
        3º Quartil & 7,5 \\
        Máximo & 12,95 \\
    \hline
    \end{tabular}
```

Medidas de resumo dos juros reais
:::

A partir do [**Quadro** @quad-quadro_selic] e [**Quadro** @quad-quadro_juros], percebe-se a proximidade entre a média e a mediana das duas variáveis, apesar de ambas apresentarem valores extremos que indicam certa dispersão nos dados. No caso da taxa Selic, observa-se um valor máximo consideravelmente alto em comparação à média; já para os juros reais, nota-se, a partir do valor mínimo, a ocorrência de juros reais negativos.

Com o intuito de observar a relação linear entre a taxa Selic e os juros reais, construi-se um gráfico de dipersão - uma representação gráfica utilizada para ilustrar o comportamento conjunto de duas variáveis quantitativas, neste caso, selic_meta e juros_reais.

```{r}
#| label: fig-selic-vs-juros
#| fig-cap: "Gráfico de dispersão da taxa selic pelos juros reais (2002-2012)"

grafic1

```

Cada ponto na $\ref{fig-selic-vs-juros}$, representa um par ordenado, composto pela taxa Selic e os juros reais em determinado mês, permitindo visualizar padrões, correlações e possíveis tendências.

Como pode ser observado na $\ref{fig-selic-vs-juros}$, o gráfico de dispersão apresenta uma relação positiva entre as variáveis. Percebe-se que, à medida que a taxa selic aumenta, os juros reais também tendem a aumentar. Entretanto, nota-se que, a partir do momento em que a taxa Selic atinge aproximadamente 20%, os juros reais deixam de crescer proporcionalmente, o que pode estar relacionado com um aumento significativo da inflação.

Para compreender a natureza e força dessa relação, foi realizada uma regressão linear simples. Uma regressão linear é uma técnica estatística usada para estimar a relação entre variáveis.

```{r}
#| label: fig-selic-vs-juros-regressao-lin
#| fig-cap: "Gráfico de dispersão da taxa selic pelos juros reais (2002-2012)"

grafic2

```

A análise de regressão linear mostra uma relação linear positiva entre a taxa Selic e os juros reais. O coeficiente da taxa Selic calculado em 0,579 revela que os juros simples aumentam aproximadamente 0,58 pontos percentuais a cada 1 ponto percentual na taxa Selic.

Ao estimar o coeficiente de correlação de Pearson - medida que verifica o grau de relação linear entre duas variáveis quantitativas, representada pela letra r -, o valor encontrado foi de aproximadamente 0,79. Isso indica uma correlação linear positiva forte, ou seja, existe uma relação positiva entre as variáveis selic_meta e juros_reais, como se fossem diretamente proporcionais. Entretanto, o coeficiente de Pearson indica uma tendência e não é uma garantia de proporcionalidade. Isso é evidenciado na $\ref{fig-selic-vs-juros-regressao-lin}$, onde se observa que, em determinados pontos em que a taxa Selic está em torno de 20%, os juros reais são menores do que em outros pontos em que a Selic está por volta de 10%.

O coeficiente de determinação (R²) também foi estimado, já que explica a variância global dos dados. O valor encontrado de aproximadamente 0,62, sugere que 62% da variação dos juros reais pode ser explicada pela taxa Selic.

A partir da análise realizada, consegue-se inferir que a taxa Selic tem uma forte influência sobre o comportamento dos juros reais. Entretanto, como os juros reais são obtidos pela taxa nominal descontada da inflação, fica evidente que a Selic, isoladamente, não é capaz de explicar completamente a variação dos juros reais.
