---
# Nome do arquivo PDF gerado na pasta resultado
output-file: "Joao Fabio"
---

```{r setup}
source("rdocs/joaofabio.R")
```

# Introdução

  O seguinte projeto tem como objetivo investigar a relação entre o índice de inflação e diversas variáveis econômicas no Brasil, no período de 2002 a 2022. Sendo assim, é fundamental determinar os diversos fatores que influenciam a inflação e fornecer dados para embasar políticas econômicas mais assertivas. Isso foi realizado a partir de análises descritivas, de correlação, de regressão, univariadas e bivariadas, com o intuito de investigar a **influência da política monetária na inflação e na distribuição do salário mínimo**, a **comparação da inflação, distribuição da inflação** e **relação entre Selic e juros, além da regressão das taxas de juros e da inflação reais**.
  
  O banco de dados foi coletado pelo cliente e fornece números sobre diversos índices econômicos desde o mês de janeiro de 1980 até maio de 2023, o que foi suficiente para realizar as análises, uma vez que a investigação abrange o período de 2002 a 2022. As variáveis presentes no banco de dados ofereciam informações sobre a data de referência dos valores (mês e ano), além dos próprios valores dos índices de inflação — suas variações, acumulado durante o ano de referência e dos últimos doze meses —, do INCC (índice que mede o custo da construção civil), do salário mínimo e de taxas como a Selic e os juros reais.
  
  A análise foi construída a partir da linguagem de programação R (versão 4.5.0), utilizando o RStudio (versão 2024.12.1), um software livre de ambiente de desenvolvimento integrado para R.
  
# Metodologia
  
  A análise de dados é o processo de investigar, processar, limpar e modelar dados com o objetivo de extrair informações relevantes, identificar padrões e realizar inferências por meio de técnicas estatísticas. Neste estudo, essas técnicas foram aplicadas para alcançar os objetivos propostos.
  
  Como primeira etapa, utilizou-se a análise descritiva para organizar e resumir os dados. Foram calculadas medidas de tendência central (média e mediana), dispersão (desvio padrão e variância) e posição (quartis), fornecendo uma visão geral do comportamento das variáveis. Para facilitar a interpretação visual, também foram elaborados gráficos de dispersão — que evidenciam a relação entre duas variáveis quantitativas —, gráficos de linhas — úteis para observar a evolução de uma variável ao longo do tempo — e boxplots — que representam a distribuição de uma variável de forma clara e sintética.
  
  Além disso, foram utilizados o coeficiente de correlação de Pearson (r), que mede a intensidade da relação linear entre duas variáveis, e o coeficiente de determinação (R²), que indica a proporção da variabilidade dos dados explicada por essa relação.
  
  A análise foi complementada por um modelo de regressão linear, ferramenta estatística que permite investigar a relação entre uma variável resposta quantitativa e uma ou mais variáveis explicativas.
  
  Por fim, o relatório está estruturado de acordo com os métodos estatísticos utilizados, conforme descrito a seguir:

        
  • Leitura dos dados: Importação e filtragem dos dados a partir de uma planilha em formato CSV.

  • Análise Descritiva: Cálculo de medidas de tendência central, dispersão e posição.

  • Visualização Gráfica: Elaboração de gráficos de dispersão, linhas e boxplots.

  • Análise de Regressão Linear: Aplicação de modelo para explicar a relação entre as variáveis.


# Análises

## Relação entre SELIC e juros reais

Esta análise tem como objetivo investigar a relação linear entre a taxa Selic e os juros reais no período de 2002 a 2022. Na análise estatística descritiva, foram calculadas medidas de tendência central, dispersão e posição para as variáveis quantitavas contínuas *selic_meta* - que corresponde à taxa Selic - e *juros_reais* - que representa a taxa de juros real. Além disso, foram construídos grafícos para a visualização da relação entre as variáveis.

::: {#quad-quadro_selic layout-align="center" quad-pos="H"}
```{=latex}
\begin{tabular} { | l |
            S[table-format = 1.2]
            |}
    \hline
        \textbf{Estatística} & \textbf{Valor} \\
        \hline
        Média & 11,79 \\
        Desvio Padrão & 5,12 \\
        Variância & 26,23 \\
        Mínimo & 2 \\
        1º Quartil & 8,44 \\
        Mediana & 11,25 \\
        3º Quartil & 14,25 \\
        Máximo & 26,5 \\
    \hline
    \end{tabular}
```

Medidas de resumo da taxa Selic
:::

::: {#quad-quadro_juros layout-align="center" quad-pos="H"}
```{=latex}
\begin{tabular} { | l |
            S[table-format = 1.2]
            |}
    \hline
        \textbf{Estatística} & \textbf{Valor} \\
        \hline
        Média & 5,01 \\
        Desvio Padrão & 3,76 \\
        Variância & 14,12 \\
        Mínimo & -4,44 \\
        1º Quartil & 2,92 \\
        Mediana & 4,5 \\
        3º Quartil & 7,5 \\
        Máximo & 12,95 \\
    \hline
    \end{tabular}
```

Medidas de resumo dos juros reais
:::

```{r}
#| label: fig-selic-vs-juros
#| fig-cap: "Gráfico de dispersão da taxa selic pelos juros reais (2002-2012)"

grafic1

```

```{r}
#| label: fig-selic-vs-juros-regressao-lin
#| fig-cap: "Gráfico de dispersão da taxa selic pelos juros reais (2002-2012)"

grafic2

```

  A partir do [**Quadro** @quad-quadro_selic] e do [**Quadro** @quad-quadro_juros], percebe-se a proximidade entre a média e a mediana das duas variáveis, apesar de ambas apresentarem valores extremos que indicam certa dispersão nos dados. No caso da taxa Selic, observa-se um valor máximo consideravelmente alto em comparação à média; já para os juros reais, nota-se, a partir do valor mínimo, a ocorrência de juros reais negativos.
  
  Com o intuito de observar a relação linear entre a taxa Selic e os juros reais, construi-se um gráfico de dipersão. Cada ponto na $\ref{fig-selic-vs-juros}$, representa um par ordenado, composto pela taxa Selic e os juros reais em determinado mês, permitindo visualizar padrões, correlações e possíveis tendências.
  
  Como pode ser observado na $\ref{fig-selic-vs-juros}$, o gráfico de dispersão apresenta uma relação positiva entre as variáveis. Percebe-se que, à medida que a taxa selic aumenta, os juros reais também tendem a aumentar. Entretanto, nota-se que, a partir do momento em que a taxa Selic atinge aproximadamente 20%, os juros reais deixam de crescer proporcionalmente, o que pode estar relacionado com um aumento significativo da inflação. Para compreender a natureza e força dessa relação, foi realizada uma regressão linear simples.
  
  A análise de regressão linear mostra uma relação linear positiva entre a taxa Selic e os juros reais. O coeficiente da taxa Selic *β* ≈ 0,579 revela que os juros simples aumentam aproximadamente 0,58 pontos percentuais a cada 1 ponto percentual na taxa Selic.
  
  Ao estimar o coeficiente de correlação de Pearson, o valor encontrado foi de *r* ≈ 0,79. Isso indica uma correlação linear positiva forte, ou seja, existe uma relação positiva entre as variáveis selic_meta e juros_reais, como se fossem diretamente proporcionais. Entretanto, o coeficiente de Pearson indica uma tendência e não é uma garantia de proporcionalidade. Isso é evidenciado na $\ref{fig-selic-vs-juros-regressao-lin}$, onde se observa que, em determinados pontos em que a taxa Selic está em torno de 20%, os juros reais são menores do que em outros pontos em que a Selic está por volta de 10%.
  
  O coeficiente de determinação (*R²*) também foi estimado, já que explica a variância global dos dados. O valor encontrado de *R²* ≈ 0,62, sugere que 62% da variação dos juros reais pode ser explicada pela taxa Selic.
  
  A partir da análise realizada, consegue-se inferir que a taxa Selic tem uma forte influência sobre o comportamento dos juros reais. Entretanto, como os juros reais são obtidos pela taxa nominal descontada da inflação, fica evidente que a Selic, isoladamente, não é capaz de explicar completamente a variação dos juros reais.

## Comparação de índices de inflação

  Esta análise tem como objetivo comparar o comportamento do IPCA, IPCA-15 e IPC-FIPE, durante o período de 2002 a 2022, com o intuito de detectar divergências metodológicas ou contextuais. Medidas de tendência central, posição e dispersão, além de gráficos, estão presentes para investigar as três variáveis quantitavas contínuas: *ipca_variacao* e *ipca15_variacao*, que apontam para a variação mensal do IPCA e IPCA15 e *ipc_fipe_acumulado_ano* - representando o IPC-FIPE acumulado no ano.

::: {#quad-ipca layout-align="center" quad-pos="H"}
```{=latex}
\begin{tabular} { | l |
            S[table-format = 0.2]
            |}
    \hline
        \textbf{Estatística} & \textbf{Valor} \\
        \hline
        Média & 0,51 \\
        Desvio Padrão & 0,41 \\
        Variância & 0,16 \\
        Mínimo & -0,68 \\
        1º Quartil & 0,26 \\
        Mediana & 0,46 \\
        3º Quartil & 0,7 \\
        Máximo & 3,02 \\
    \hline
    \end{tabular}
```

Medidas de resumo do IPCA
:::

::: {#quad-ipca15 layout-align="center" quad-pos="H"}
```{=latex}
\begin{tabular} { | l |
            S[table-format = 0.2]
            |}
    \hline
        \textbf{Estatística} & \textbf{Valor} \\
        \hline
        Média & 0,51 \\
        Desvio Padrão & 0,41 \\
        Variância & 0,17 \\
        Mínimo & -0,73 \\
        1º Quartil & 0,24 \\
        Mediana & 0,46 \\
        3º Quartil & 0,69 \\
        Máximo & 3,05 \\
    \hline
    \end{tabular}
```

Medidas de resumo do IPCA15
:::

::: {#quad-ipc-fipe-acumulado layout-align="center" quad-pos="H"}
```{=latex}
\begin{tabular} { | l |
            S[table-format = 1.2]
            |}
    \hline
        \textbf{Estatística} & \textbf{Valor} \\
        \hline
        Média & 5,66 \\
        Desvio Padrão & 2,27 \\
        Variância & 5,17 \\
        Mínimo & 2,26 \\
        1º Quartil & 4,29 \\
        Mediana & 5,51 \\
        3º Quartil & 6,38 \\
        Máximo & 10,56 \\
    \hline
    \end{tabular}
```

Medidas de resumo do IPC-FIPE acumulado de ano
:::

```{r}
#| label: fig-ipca-ipca15-linha
#| fig-cap: "Variação das médias anuais - IPCA x IPCA-15 (2002–2022)"

grafic3

```

```{r}
#| label: fig-ipc-fipe-linha
#| fig-cap: "Inflação Acumulada no Ano – IPC-FIPE (2002–2022)"

grafic4

```

  O IPCA é o Índice Nacional de Preços ao Consumidor Amplo, o principal indicador da inflação no Brasil. Já o IPCA-15 é uma prévia do IPCA, coletado do dia 15 do mês anterior até o dia 15 do mês de referência. A partir do [**Quadro** @quad-ipca] e [**Quadro** @quad-ipca15], nota-se que o IPCA e IPCA-15 apresentaram os mesmos valores de média, mediana e desvio padrão, além de apresentarem valores muito próximos para as outras medidas. Isso indica que a variação do IPCA, durante o período de 2002 a 2022, se manteve fiel aos valores previstos do IPCA-15.
  
  Um gráfico de linhas, indicado pela $\ref{fig-ipca-ipca15-linha}$, foi construído a partir das médias anuais dos índices com o intuito de observar seus comportamentos. Ao visualizá-lo, é perceptível que tanto o IPCA quanto o IPCA-15 seguem o mesmo padrão de alta e baixa da inflação; entretanto, notam-se pequenas divergências entre os valores. Além do mais, alguns meses apresentaram altas e quedas abruptas.
  
  Já o IPC-FIPE é o Índice de Preços ao Consumidor da Fundação Instituto de Pesquisas Econômicas, que acompanha a variação de preços de produtos e serviços no município de São Paulo. A partir do [**Quadro** @quad-ipc-fipe-acumulado], percebe-se que entre 2002 e 2022, a inflação anual teve um comportamento estável, com média aproximada de 5,66%. A distribuição dos dados é relativamente simétrica e a variação entre os anos se mostrou moderada ao apresentar um desvio padrão de 2,27 pontos percentuais. O valor máximo de 10,56% mostra um ano com uma inflação bem alta, provavelmente um ano de crise econômica ou choque inflacionário. Já o valor mínimo de 2,26% indica um ano com uma inflação bem baixa, possivelmente por medidas de política econômica.
  
  Ao se realizar um gráfico de linhas, indicado pela $\ref{fig-ipc-fipe-linha}$, nota-se o comportamento do IPC-FIPE acumulado durante os anos. A partir da visualização do gráfico, percebe-se uma inflação elevada em alguns anos como por exemplo em 2002, 2015 e 2021. Por outro lado, anos como 2006 e 2017 apontam para uma inflação mais estável.
  
  A partir da análise, percebe-se que a variação do IPCA e do IPCA15 apresentaram comportamentos semelhantes ao longo dos anos, o que é esperado, visto que ambos os índices são calculados pelo IBGE com a mesma metodologia. Isso destaca a confiabilidade do IPCA15 em prever o IPCA. Já o IPC-FIPE é um indicador que reflete exclusivamente o município de São Paulo e mostrou variações mais específicas e desvios em relação aos outros dois índices, o que é explicado pela sua metodologia distinta e foco regional.

## Distribuição da variação mensal da inflação

  Esta análise tem como objetivo compreender a variabilidade mensal do IPCA e sua evolução anual durante o perído de 2002 a 2022. Foram utilizadas as variáveis *mês* e *ano* — ambas quantitativas discretas — e *ipca_variacao*, uma variável quantitativa contínua, cujas medidas de estatística descritiva serviram de base para a construção dos gráficos e para o desenvolvimento do estudo.

::: {#quad-ipca-2 layout-align="center" quad-pos="H"}
```{=latex}
\begin{tabular} { | l |
            S[table-format = 0.2]
            |}
    \hline
        \textbf{Estatística} & \textbf{Valor} \\
        \hline
        Média & 0,51 \\
        Desvio Padrão & 0,41 \\
        Variância & 0,16 \\
        Mínimo & -0,68 \\
        1º Quartil & 0,26 \\
        Mediana & 0,46 \\
        3º Quartil & 0,7 \\
        Máximo & 3,02 \\
    \hline
    \end{tabular}
```

Medidas de resumo do IPCA
:::

```{r}
#| label: fig-boxplot-ipca
#| fig-cap: "Distribuição da Variação Mensal do IPCA (2002–2022)"

grafic5

```

```{r}
#| label: fig-ipca
#| fig-cap: "Média da Inflação Mensal (IPCA) por Ano (2002–2022)"

grafic6

```

  O IPCA — Índice Nacional de Preços ao Consumidor Amplo — é o principal indicador da inflação no Brasil. Observando o [**Quadro** @quad-ipca-2], nota-se que a variação mensal do IPCA apresenta uma média de aproximadamente 0,51%, sugerindo um aumento de meio por cento ao mês nos preços. Já os valores das medidas de dispersão indicam uma variabilidade considerável entre os meses. Os valores mínimo e máximo, de respectivamente -0,68 e 3,02, apontam para variações significativas de deflação e inflação.
  
  Com o intuito de investigar o comportamento mensal da variação do IPCA, foram construídos boxplots. A partir de sua visualização, é possível perceber a sazonalidade e a variabilidade do índice dentro de cada mês ao longo do período de 2002 a 2022, como, por exemplo, o comportamento de janeiro ao longo desses anos.
  
  Ao analisar o gráfico com vários boxplots, indicado pela $\ref{fig-boxplot-ipca}$, constata-se a presença da mediana — indicada pela linha dentro de cada caixa — e da média — representada por cada losango branco. Tais medidas apontam para uma tendência central da inflação. Enquanto dezembro, janeiro, fevereiro, março e abril apresentam valores mais elevados de média e mediana, os meses de junho, julho e agosto apresentam valores mais baixos.
  
  As alturas das caixas representam o intervalo interquartil, indicando 50% dos valores centrais. Caixas mais altas indicam maior variabilidade interna, enquanto as mais baixas sugerem uma maior estabilidade do IPCA. Já os pontos pretos são os outliers — observações que se encontram fora do padrão global de um conjunto de dados —; os mais altos indicam uma variação do IPCA significativamente acima do padrão, enquanto os mais baixos apontam para uma possível deflação.
  
  Além dos boxplots, foi construído um gráfico de linhas a partir da média anual da variável ipca_variacao. Ao observar a $\ref{fig-ipca}$, percebe-se a presença de picos da média mensal nos anos de 2002, 2015 e 2021. Já quedas acentuadas ocorrem em 2006 e 2017, além de oscilações moderadas entre 2007 e 2013.
  
  A análise permitiu identificar padrões tanto na dimensão sazonal (mensal) quanto na evolução anual do IPCA no período de 2002 a 2022. Os boxplots revelaram a tendência de cada mês a partir das médias, medianas, intervalos interquartis, bem como os outliers, que apontam para valores destoantes do padrão esperado. Além disso, o gráfico de linhas possibilitou observar o comportamento da média anual do IPCA ao longo do período estudado, evidenciando suas oscilações ao longo dos anos.

# Conclusão

  As análises realizadas ao longo deste trabalho buscaram compreender o comportamento de variáveis macroeconômicas brasileiras entre os anos de 2002 e 2022. De modo geral, os resultados indicam relações consistentes entre os indicadores estudados, especialmente entre a taxa Selic e os juros reais, além de apontarem para padrões recorrentes nos índices de inflação ao longo do tempo.

  A partir da análise inferencial, verificou-se uma correlação linear positiva significativa entre a taxa Selic e os juros reais, com coeficiente de correlação de Pearson em torno de 0,79. Isso indica uma associação direta entre o aumento da taxa básica de juros e os juros reais, embora essa relação perca força em contextos de inflação elevada, demonstrando que a Selic, isoladamente, não explica integralmente os juros reais.

  Nas análises sobre os índices de inflação (IPCA, IPCA-15 e IPC-FIPE), foi possível concluir que o IPCA e o IPCA-15 apresentaram comportamentos praticamente idênticos, reforçando a confiabilidade do IPCA-15 como prévia do IPCA. Já o IPC-FIPE apresentou maior variabilidade, o que é compatível com sua natureza regional. A análise da variação mensal do IPCA evidenciou sazonalidade nos dados e revelou meses com tendência a maiores picos inflacionários, além de apontar anos específicos de maior instabilidade, como 2002, 2015 e 2021.

  Por fim, a comparação da evolução do salário mínimo por mandato presidencial mostrou uma tendência de aumento contínuo ao longo dos anos, o que pode estar relacionado à desvalorização da moeda e a políticas econômicas específicas de cada governo, embora esses fatores não tenham sido investigados diretamente nesta análise.

  Dessa forma, conclui-se que os modelos e métodos estatísticos aplicados forneceram interpretações relevantes sobre o comportamento dos principais indicadores econômicos do país, destacando suas relações, padrões e limitações. Uma análise mais aprofundada, especialmente com dados microeconômicos e controle de variáveis externas, poderia complementar e enriquecer ainda mais as conclusões obtidas.